【裁判字號】    90,訴,313
【裁判日期】    920425
【裁判案由】    偽造有價證券等
【裁判全文】
臺灣板橋地方法院刑事判決                            九十年度訴字第三一三號
    公  訴  人  臺灣板橋地方法院檢察署檢察官
    被      告  庚○○
    選任辯護人  楊秋合
右列被告因偽造有價證券等案件，經檢察官提起公訴（八十九年度偵字第一九七八一
、二一九七二號），暨移
四九、三五五０號，臺灣基隆地方法院檢察署九十年度偵字第三五八三號），本院判
決如左：
    主  文
庚○○連續意圖供行使之用，而偽造有價證券，處有期徒刑參年陸月。變造辛○○身
分證上黏貼之庚○○相片一幀，如附表一所示文書上偽造之「辛○○」、「劉昭民」
、「劉昭明」署押，如附表二所示偽造之本票二紙，均沒收。
    事  實
一、庚○○有妨害兵役、違反醫師法、動產擔保交易法、偽造有價證券、誣告等前科
    ，最近一次係於民國八十三年間，因違反醫師法案件，經臺灣基隆地方法院於八
    十三年六月三日，以八十三年度易字第五三四號判處有期徒刑一年五月，經上訴
    後，由臺灣高等法院於八十三年十月六日，以八十三年度上易字第四二二八號判
    決上訴駁回確定，嗣庚○○拒不到案執行，經通緝在案，詎其於遭通緝期間，明
    知己並無真意經營診所，並為免遭緝獲，竟未經其弟辛○○同意，以假冒辛○○
    名義，僱用不知情之醫師於診所駐診，經營診所為幌，使人誤認其確有經營診所
    之意而與以投資或供給藥品，並基於行使變造特種文書身分證、意圖為自己不法
    所有、行使偽造私文書、行使偽造有價證券之概括犯意，為下列行為：
(一)、先於八十三年七月十九日後至同年七月底前之某日，在臺北市○○○路○段十七
    之三三號住處，以換貼相片於其弟辛○○身分證影本上之方式，變造辛○○身分
    證一枚，足以生損害於辛○○、戶政機關對身分證核發管理之正確性（變造身分
    證犯行，業已罹於追訴權時效消滅，詳後述理由七），後於八十七年十二月間某
    日，向陳清裕（現改名為己○○）自稱為辛○○，出示前揭變造辛○○身分證，
    並進而基於行使偽造私文書、意圖為自己不法所有之犯意，於八十八年一月一日
    與陳清裕訂立如附表一編號一所示投資契約，佯以經營仁和診所期間，無論診所
    經營優劣與否，願以新台幣（下同）每十萬元，於每月一日，發放六千五百元紅
    利與陳清裕，庚○○並於該契約書上偽造辛○○簽名一枚，偽造完成投資契約私
    文書後持交陳清裕行使之，使陳清裕不疑有詐，先後於八十八年一月一日，支付
    四十萬元與庚○○，同年月三十日匯款二十萬元至庚○○所指定不知情之仁和診
    所藥劑師乙○○在郵局局號００００００之一、帳號二００四四四之一帳戶內轉
    交庚○○收執，庚○○因之詐得六十萬元。
(二)、庚○○為取信陳清裕，並意圖供行使之用，分於八十八年一月六日、同年月三十
    日，在不詳地點，先後偽造完成如附表二所示辛○○名義之本票二紙（發票人、
    發票日、到期日、票面金額、本票號碼，均詳如附表二所示）後，持交陳清裕而
    行使之。
(三)、後庚○○於八十八年二月間，支付一期利息三萬元後，即避不見面，經陳清裕催
    討，庚○○竟承前行使偽造私文書之故意，並基於概括犯意，陸續於同年六月四
    日、同年月十日、同年七月二十日、同年月二十六日、同年九月十六日、同年十
    一月二日，偽以劉昭民、辛○○之名義，至湖口新工郵局、雙溪郵局基隆三六支
    局、土城清水郵局等郵局，依序填寫匯款七萬元、四萬元、一萬元、五萬元、一
    萬元、二萬元金額與陳清裕之如附表一編號二至七所示郵政國內匯款執據（為複
    寫式之一式二聯），而偽造完成如附表一編號二至七所示之郵政國內匯款執據私
    文書後，持交郵政人員行使之，足以生損害於劉昭民、辛○○，及郵政機關對郵
    政匯款管理之正確性，其後即逃匿無蹤，陳清裕始知受騙。
(四)、庚○○復承前行使偽造私文書之犯意，於八十八年一月二日，假冒辛○○名義，
    向癸○○、子○○○承租位於臺北縣雙溪鄉○○路九十九號房屋設立新陽診所，
    並在如附表一編號八所示之房屋租賃契約書上偽造辛○○簽名一枚，而偽造完成
    辛○○名義之房屋租賃契約書後，持交癸○○、子○○○行使之，足以生損害於
    辛○○、癸○○、子○○○。
(五)、庚○○復於八十八年四月間，承前行使變造身分證、意圖為自己不法所有之犯意
    ，向生達化學製藥股份有限公司（下稱生達公司）業務員出示前揭變造之辛○○
    身分證影本，自稱係新陽診所實際負責人，為經營診所需用藥品，生達公司業務
    員因見新陽診所確有醫師駐診，誤信庚○○確有經營診所，遂於八十八年四至六
    月間，依庚○○電話訂貨，而依約供藥，庚○○計詐得價值達十二萬四千五百元
    之藥品，庚○○並為取信生達公司使之繼續供貨，於同年八月間，交付發票人丙○○、付款人新竹國際商業銀行新豐分行、發票日八十八年十二月三十一日、票
    面金額十二萬四千五百元支票一紙與生達公司，後即又承前意圖為自己不法之概
    括犯意，自八十八年十月起至同年十一月間，以其復頂讓開設經營健深診所及新
    陽診所尚需藥品為由，再向生達公司訂購取得價值計達三十七萬三千三百六十六
    元之藥品，嗣生達公司因聽聞同業提及庚○○同時經營多家診所，其所出具給付
    藥品貨款之支票，均未獲兌現，生達公司遂要求庚○○就已取得藥品部分支付全
    部之現金，或退回藥品，惟庚○○無力支付現金又未能退回藥品，旋逃匿無蹤，
    其所交付之上揭發票人丙○○名義之支票亦果未如期兌現，生達公司始知受騙。
(六)、庚○○又承前意圖為自己不法所有、行使偽造私文書之故意，自八十八年五月間
    起至同年九月間止，佯以經營仁和、弘德、新陽、健深診所需用藥品為由，向裕
    利股份有限公司（下稱裕利公司）訂購藥品，裕利公司業務員因見仁和等診所，
    確有醫師駐診，不疑有詐，遂依庚○○電話訂貨而供藥，庚○○並為取信裕利公
    司，於不詳時地，接續在如附表一編號九、十所示發票人丙○○、票面金額分為
    十七萬三千元、八萬三千九百六十七元之二紙支票（發票人、發票日、票面金額
    、支票號碼，均詳如附表一編號九、十所示）背面，偽造劉昭明簽名各一枚之背
    書後，持之交付裕利公司，足以生損害於劉昭明、裕利公司。嗣因裕利公司發現
    仁和等四家診所皆為庚○○所經營，而其先前大量訂藥，除交付如附表一編號九
    、十所示支票二紙與裕利公司外，均尚未支付貨款，且已超過裕利公司供藥與每
    家診所十二萬元信用債權額度，裕利公司不願繼續出售藥品與庚○○，庚○○遂
    又逕以是時尚在洽談頂讓中之仁華診所名義，向裕利公司訂購藥品，使裕利公司
    不疑有詐，送貨至仁華診所，庚○○旋出面領取藥品，因之詐得價值計達一百十
    萬八千一百九十四元之藥品，後因裕利公司前揭取得之發票人為丙○○名義支票
    二紙均未獲兌現，庚○○並逃匿無蹤，裕利公司方知受騙。
(七)、庚○○復承前意圖為自己不法所有之故意，於八十八年五月十九日，佯以經營新
    陽診所為由，向吉興藥品股份有限公司（下稱吉興公司）訂購藥品，使吉興公司
    業務員因見有醫師駐診，不疑有詐，因之陷於錯誤如數交付藥品，庚○○因之詐
    得價值計達二十一萬八千一百元之藥品，庚○○嗣並交付發票人丙○○、付款人
    新竹國際商業銀行新豐分行、發票日八十八年十二月三十一日、票面金額二十一
    萬八千一百元支票一紙與吉興公司，嗣於八十八年十一月十八日，吉興公司因見
    西藥業信用管理會會訊登載弘德、仁和、仁華、新陽、健深等診所均為庚○○所
    有，並以開立丙○○名義之支票支付藥品貨款而行詐騙，吉興公司復無法與庚○○聯繫，嗣庚○○前揭交付吉興公司支付貨款之發票人為丙○○名義支票一紙屆
    期果未兌現，吉興公司方知受騙。
二、案經陳清裕、生達公司告訴及臺灣板橋地方法院檢察署檢察官主動檢舉偵查起訴
    暨移送併案審理。
    理  由
一、訊據被告庚○○固坦承於八十三年七月十九日與其弟辛○○至銀行申請支票帳戶
    後至同年七月底前之某日，在臺北市○○○路○段十七之三三號住處，將辛○○
    申請支票存戶所留存之身分證影本，以換貼自己相片於辛○○身分證影本上之方
    式，變造辛○○身分證一枚，並向陳清裕出示行使變造之辛○○身分證，自稱為
    辛○○，邀約陳清裕投資其所經營之仁和診所，嗣開立如附表二所示辛○○名義
    之本票二紙交付陳清裕，並以劉昭民、辛○○名義填寫匯款單持交郵政人員匯款
    與陳清裕；以辛○○名義，與癸○○、子○○○訂立房屋租賃契約書設立新陽診
    所，在該契約書上簽立辛○○署名，完成租賃契約後持交癸○○、子○○○行使
    ，嗣先後向生達、裕利、吉興公司，以經營診所需用藥品為由，訂購藥品，並為
    取信裕利公司，而於支票背面簽立劉昭明背書之事實不諱，惟矢口否認有何行使
    偽造有價證券、行使偽造私文書、詐欺取財犯行，辯稱：伊因遭通緝方商得伊弟
    辛○○同意，以辛○○名義，開立本票與陳清裕、與癸○○訂立房屋租賃契約、
    及在支票上背書，並無行使偽造有價證券、行使偽造私文書犯行。另伊無詐欺故
    意，陳清裕係投資四十萬元與伊經營之仁和診所，並非借款，且陳清裕投資伊之
    金額僅為四十萬元，並非六十萬元，嗣因陳清裕搬至診所內居住並干擾診所業務
    ，伊已退還五十萬元與陳清裕，遠超過陳清裕所投資之四十萬元，足見伊無詐欺
    故意。至於生達公司部分，係因生達公司堅持須將欠款一次以現金付清或將藥品
    退回，惟伊當時藥品已分由所經營之各診所使用，存貨不多，且因健保局係於月
    底始支付診所健保費，伊無法湊足現金，生達公司見伊未能答應上述要求，報警
    處理，伊因通緝中不得已下始逃離。裕利公司部分，係因健保局延誤支付診所健
    保費，致伊未能及時存款入支票帳戶，支票方遭退票，且退票時，伊曾要求診所
    內之藥劑師乙○○持十七萬元現金，向裕利公司要求換票，惟裕利公司拒收，堅
    持一次付清，並揚言欲告診所內之醫師，致伊無法繼續經營，連帶無法支付向吉
    興公司訂購藥品之票款，伊若繼續經營診所，便不會發生跳票，伊是被逼走的，
    並無不法所有意圖云云。然查：
(一)、被告於右揭事實欄一(一)所述時地，以換貼自己相片於辛○○身分證影本上之方式
    ，變造辛○○身分證一枚，嗣則持向陳清裕出示，自稱為辛○○，而行使該變造
    身分證之事實，業經被告自白不諱，並經證人辛○○證稱：渠遭兄即被告庚○○
    冒持渠身分證使用，該身分證係因八十二、三年間，被告無支票使用，拜託渠以
    渠名義開設支票帳戶，渠陪同被告辦理開戶後，忘記將身分證拿回，而由被告留
    存等語（見臺灣新竹地方法院檢察署八十九年度偵緝字第一九二號偵查卷宗第十
    四頁、臺灣板橋地方法院檢察署八十九年度偵字第一五０三四號偵查卷宗第二十
    四、二十五頁）屬實，及告訴人陳清裕指訴綦詳（見本院九十一年三月二十一日
    訊問筆錄），且有陳清裕提出換貼被告相片之辛○○身分證影本一枚附卷可憑（
    附於臺灣新竹地方法院檢察署八十九年度第二五六號偵查卷宗第二十之四頁），
    足認被告自白與事實相符，堪可採信。又被告變造辛○○身分證，嗣並持向陳清
    裕行使，足以生損害於辛○○及戶政機關對身分證核發管理之正確性無疑，此部
    份事證明確，足以認定。
(二)、被告於八十八年一月一日，以辛○○名義與陳清裕訂立如附表一編號一所示契約
    ，約定無論診所經營優劣與否，願依照現在陳清裕投資的四十萬元金額，作為以
    後每一個月一日發放紅利的標準，以每十萬元，於每月一日，發放六千五百元紅
    利與陳清裕，嗣被告為取信陳清裕，分別於八十八年一月六日、同年月三十日，
    以辛○○名義，簽發面額二十五萬元、二十萬元如附表二所示之本票二紙交付陳
    清裕等情，有陳清裕所提出之契約書一份、如附表二所示之本票二紙附卷足憑（
    附於臺灣新竹地方法院檢察署八十九年度第二五六號偵查卷宗第二十之二頁、第
    二十之三頁），又乙○○係被告經營仁和所期間所僱用之藥劑師，經證人乙○○
    於本院調查中證述在卷（見本院九十年十月二十五日訊問筆錄），且為被告所不
    否認，而陳清裕於八十八年一月三十日，在平鎮郵局中壢十七支局，匯款二十萬
    元至乙○○在郵局局號００００００之一、帳號二００四四四之一帳戶內；另陳
    清裕自八十八年一月一日起借款（應係投資）本金六十萬元與被告，被告並答應
    每月支付紅利與陳清裕，惟迄八十八年四月二十日止，陳清裕僅收到三萬元，陳
    清裕遂於八十八年四月二十日對被告寄發存證信函催促被告出面處理等情，有陳
    清裕提出匯款與乙○○之郵政國內匯款執據一紙、八十八年四月二十日郵局存證
    信函一紙在卷可憑（附於臺灣新竹地方法院檢察署八十九年度偵字第二五六號偵
    查卷宗第二十之一、第二十之三頁背面）。核諸被告與陳清裕於八十八年一月一
    日訂立契約時，陳清裕已投資四十萬元，嗣同年一月三十日，陳清裕又匯款二十
    萬元至被告仁和診所員工乙○○帳戶內，則因被告當時通緝中，除其當面自陳清
    裕處取得現金可無所顧忌外，被告為躲避查緝，指示陳清裕匯款至員工乙○○帳
    戶再交由庚○○收執，亦無悖情理，而該二筆數額合計確為六十萬元，並佐以被
    告於八十八年一月六日、同年月三十日為取信陳清裕所簽發之如附表二所示面額
    二十五萬元、二十萬元之本票各一紙，合計金額已達四十五萬元，顯已逾被告所
    稱陳清裕僅投資四十萬元之數額，及陳清裕於八十八年四月二十日催促被告出面
    處理債務之存證信函中，明確記載其自八十八年一月一日起迄寄發存證信函時止
    ，已投資六十萬元與被告，並參酌被告於偵查中對檢察官訊問：是否向陳清裕借
    六十萬？答以：有借，我也有還他（指陳清裕），而且之前他有投資我的診所，
    不是借貸的，給他的紅利不只六十萬元等語（見臺灣板橋地方法院檢察署八十九
    年度偵字第一五０三四號偵查卷宗第二十四頁背面），顯見被告對陳清裕交付之
    數額為六十萬元，並未爭執，僅強調陳清裕應係投資，且給予陳清裕之紅利已不
    只六十萬元各情，足徵告訴人陳清裕指稱渠先後交付被告六十萬元，應非子虛，
    堪以信實，被告辯稱陳清裕僅交付四十萬元云云，尚不足採。
(三)、又被告既允諾陳清裕經營仁和診所期間，無論診所經營優劣與否，願以每十萬元
    ，於每月一日，發放六千五百元紅利與陳清裕，本於民事契約自由原則，此等規
    範尚無悖強制規定、公序良俗，該等契約自屬有效，被告自應戮力遵循，若其明
    知己無意遵守，竟仍訂立此等條款，使人陷於錯誤，因之如數交付金錢，則足認
    其有詐欺故意。被告於陳清裕投資仁和診所後，雖先後匯款二十萬元，支付十萬
    元與陳清裕，固有其於本院調查中所提出如附表一編號二至七所示之郵政國內匯
    款執據六紙、陳清裕簽收十萬元之收據一紙附卷（見本院卷Ａ第三十九至四十三
    頁），然觀諸被告自陳清裕支付六十萬元後，僅支付三萬元利息，即要求陳清裕
    退出投資，經陳清裕催討，亦僅陸續匯款二十萬元，支付十萬元，合計返還三十
    萬元與陳清裕，顯見其於邀約陳清裕支付六十萬元用以經營仁和診所時，並無意
    遵守契約條款，仍佯以該等契約條款，誘使陳清裕出資與之收執，被告應具不法
    所有之意圖甚明。
(四)、至被告雖辯稱伊尚於八十八年九月十六日、同年十一月二日，在仁和診所分別交
    付現金五萬元、十五萬元與陳清裕，診所員工乙○○均親眼目擊云云。惟證人乙○○於本院調查中證稱：渠是有看到陳清裕在算錢，但不知道在算什麼錢等語屬
    實（見本院九十年十月二十五日訊問筆錄），自尚無從執證人乙○○證言，認定
    被告已先後返還共計二十萬元與被告，況茍被告確曾支付二十萬元現金與陳清裕
    ，該筆數額非眥，被告竟無何收據可憑，亦顯違常情，其前揭所辯，尚不足採。
(五)、又證人辛○○於本院調查中證稱：因被告一直求渠申請支票帳戶與被告使用，渠
    始於八十三年七月十九日，與被告同至彰化銀行申請支票讓被告使用，當時支票
    印章也在被告處，渠僅同意被告開該支票，及因支票被退票後開本票換票用，並
    未同意被告用渠名字、印章、身分證影本作任何事等語屬實（見本院九十年十月
    二十五日訊問筆錄），足見證人辛○○並未同意授權被告以其名義簽發本票供擔
    保債務、與他人訂立租賃契約、填寫國內郵政匯款執據及在支票上背書甚明。而
    被告逕以辛○○名義，簽發如附表二所示之本票二紙交付陳清裕，顯非係因前曾
    開立支票與陳清裕遭退票後，為換票而開立，其竟逕行以辛○○名義開立如附表
    二所示之本票二紙持交陳清裕，且未經辛○○同意，逕填寫辛○○、劉昭民名義
    之郵政國內匯款執據後，持交郵政人員，另又未經辛○○同意，在與癸○○、子
    ○○○之房屋租賃契約書上，擅自以辛○○名義簽名完成租賃契約後，持交癸○○、子○○○，及復以劉昭明名義，於支票上背書持交裕利公司，均各足以使辛○○受有遭追索本票發票人付款責任、劉昭明受有遭追索支票背書人責任，使辛○○受有負擔房屋租金之危險，癸○○、子○○○受有無法追償房屋租金之危險
    ，並影響郵政機關對郵政匯款管理之正確性，此外，並有陳清裕提出如附表二所
    示偽造之辛○○名義本票二紙（附於臺灣新竹地方法院檢察署八十九年度偵字第
    二五六號偵查卷宗第二十之三頁正面）、房屋租賃契約書一份（見臺灣板橋地方
    法院檢察署八十九年度他字第一八五一號偵查卷宗第十四至十九頁）、辛○○名
    義之郵政國內匯款執據一紙、劉昭民名義之郵政國內匯款執據五紙（見本院卷Ａ
    第三十九至四十三頁）、背書人為劉昭明名義之支票二紙附卷足佐（見臺灣臺北
    地方法院檢察署八十八年度他字第二七四０號偵查卷宗第三七、三八頁），被告
    前揭辯稱伊曾得辛○○同意，始開本票與陳清裕，並簽立租賃契約，及在支票上
    背書云云，顯係事後畏罪之詞，並不足採，被告行使偽造有價證券、行使偽造郵
    政國內匯款執據私文書、行使偽造房屋租賃契約書私文書、行使支票上偽造背書
    私文書等犯行，均事證明確，堪以認定。
(六)、另被告於八十八年四月間，向生達公司業務員出示變造之辛○○身分證影本，自
    稱係新陽診所實際負責人，為經營診所需用藥品，而自八十八年四月間起至同年
    六月間向生達公司訂購取得藥品，嗣經退除部分藥品，仍取得價值達十二萬四千
    五百元之藥品，被告並於同年八月間，交付發票人丙○○、付款人新竹國際商業
    銀行新豐分行、發票日八十八年十二月三十一日、票面金額十二萬四千五百元支
    票一紙與生達公司，又自八十八年十月起至同年十一月間，以其復開設經營健深
    診所及新陽診所尚需藥品為由，向生達公司訂購藥品；另自八十八年五月間起至
    同年九月間止，以仁和、弘德、新陽、健深診所名義，向裕利公司訂購藥品，並
    以劉昭明名義，在發票人丙○○、票面金額分為十七萬三千元、八萬三千九百六
    十七元之如附表一編號九、十所示之二紙支票背面背書各一枚，持之交付裕利公
    司支付貨款，嗣因裕利公司發現仁和等四家診所皆為庚○○所經營，而其先前大
    量訂藥除有附表一編號九、十所示遠期支票二紙外，均尚未支付貨款，且已超過
    裕利公司供藥與每家診所十二萬元信用債權額度，裕利公司不願繼續出售藥品與
    被告，被告竟又逕以是時尚在洽談頂讓中之仁華診所名義，向裕利公司訂購藥品
    ，使裕利公司送貨至仁華診所，其旋出面領取藥品；及被告另於八十八年五月十
    九日，以經營新陽診所為由，向吉興公司訂購取得藥品，使吉興依約交付藥品等
    情，為被告所不否認。
(七)、而生達公司係因於八十八年四月間派業務員至新陽診所推銷藥品時，被告出示貼
    有其相片之辛○○身分證，自稱辛○○係診所實際負責人，業務員見診所掛有醫
師執業執照，且有醫師在診所看診，認係合法經營，其後遂依被告電話訂貨，而
    陸續於八十八年四至六月間，及同年十至十一月間供貨，被告先後向生達公司訂
    購價值計達十二萬四千五百元、三十七萬三千三百六十六元之藥品，僅交付生達
    公司發票人為丙○○名義、面額十二萬四千五百元、發票日八十八年十二月三十
    一日、票據號碼0000000號之支票一紙支付貨款，該紙支票屆期未獲兌現
    之情，經告訴人生達公司代理人方錦源律師、蔡坤鐘律師指訴綦詳，並據生達公
    司提出換貼被告相片之變造辛○○身分證正反面影本、八十八年四至六月間出貨
    至新陽診所之出貨單七紙、八十八年十至十一月間，出貨至新陽、健深診所貨款
    總價三十七萬三千三百六十六元之出貨單十二紙、發票人為丙○○名義、面額十
    二萬四千五百元、發票日八十八年十二月三十一日、票據號碼0000000號
    之支票暨退票理由單各一紙附卷（見臺灣板橋地方法院檢察署八十九年度偵字第
    五０五四號偵查卷宗第六至二十七頁）。再被告係僱用年紀較長之醫師，在仁和
    、弘德、新陽、健深看診，裕利公司因業務員到該等診所推銷藥品時，見確掛有
    醫師執照，也有醫師在診所，故依被告電話訂貨，陸續委託貨運行送藥至仁和等
    診所，被告於八十八年五至九月間，以該等診所名義向裕利公司訂購價值計達一
    百十萬八千一百九十四元之藥品，僅以劉昭明名義在如附表一編號九、十之發票
    人為丙○○、支票面額分為十七萬三千元、八萬三千九百六十七元支票各一紙上
    背書各一枚後，持交裕利公司用以支付貨款，該二紙支票屆期亦未獲兌現等情，
    經告訴人裕利公司代理人丁○○、戊○○指述甚詳，並有裕利公司提出八十八年
    五月間起至同年九月間止，出貨至弘德診所貨款總價三十二萬八千九百五十一元
    之銷貨紀錄一紙、出貨至仁和診所貨款總價二十五萬六千九百六十七元銷貨紀錄
    一紙、出貨至新陽診所貨款總價三十九萬三千二百二十六元之銷貨紀錄一紙、出
    貨至仁華診所貨款總價六萬七百五十元之銷貨紀錄一紙、出貨至健深診所貨款總
    價六萬八千三百元之銷貨紀錄一紙（上揭出貨至弘德、仁和、新陽、仁華、健深
    診所之貨款總額，共計一百十萬八千一百九十四元）、新竹貨運仁和診所簽收單
    五紙、國內大宗郵資已付掛號包裹收據十四紙、如附表一編號九、十所示發票人
    為丙○○名義、面額分為十七萬三千元、八萬三千九百六十七元、支票背面各載
    有劉昭明背書一枚之二紙支票暨退票理由單二紙在卷（見臺灣臺北地方法院檢察
    署八十八年度他字第二七四０號偵查卷宗第四至三十八頁、本院卷Ｂ第六十三至
    六十七頁）。又被告於八十八年五月十九日，以新陽診所名義，向吉興公司訂購
    取得價值計達二十一萬八千一百元之藥品，交付發票人為丙○○名義、面額二十
    一萬八千一百元、發票日八十八年十二月三十一日、支票號碼0000000號
    之支票一紙支付貨款，嗣吉興公司因見西藥業信用管理會會訊登載弘德、仁和、
    仁華、新陽、健深等診所均為庚○○所有，並開立丙○○名義之支票支付藥品貨
    款而行詐騙，吉興公司復無法與被告聯繫，被告交付吉興公司支付貨款之前揭支
    票，到期則未獲兌現，吉興公司始知受騙等情，亦經告訴人吉興公司代理人壬○○指訴綦詳，並據吉興公司提出八十八年五月十九日出貨價值計達二十一萬八千
    一百元之藥品至新陽診所發貨單一紙、發票人為丙○○名義、面額二十一萬八千
    一百元、發票日八十八年十二月三十一日、支票號碼0000000號之支票暨
    退票理由單各一紙、西藥業信用管理會會訊一紙附卷（見臺灣臺北地方法院八十
    九年度他字第二三八一號偵查卷宗第四至六頁）。
(八)、另證人即受被告僱用之新陽診所登記負責人甲○○醫師於偵查、本院調查中證稱
    ：當初是被告邀請渠至新陽診所看診，被告稱其負責診所經營，渠僅需專心看診
    ，渠乃向臺北縣衛生局聲請新陽診所之開業登記，嗣渠自八十八年五月一日起至
    新陽診所任職，同年七月二十三日離職，渠係因被告發不出薪水，所以辦理離職
    ，診所生意一直不好，渠並於八十八年九月九日向臺北縣衛生局聲請繳銷新陽診
    所之開（執）業執照等語在卷（見臺灣板橋地方法院八十九年度他字第一八五一
    號偵查卷宗第十一至十三頁、本院九十一年九月十二日訊問筆錄），並有甲○○
    在偵查中所提出，其於八十八年五月一日向臺北縣衛生局聲請新陽診所開、執業
    之臺北縣政府開、執業衛生行政規費收據二紙附卷（附於臺灣板橋地方法院八十
    九年度他字第一八五一號偵查卷宗第二十、三三、三四頁），而新陽診所於八十
    八年七月二十三日歇業一情，亦有臺北縣政府衛生局八十九年八月二十九日八九
    北衛醫字第五六一九四號函所附新陽診所歇業資料在卷為憑（附於臺灣板橋地方
    法院八十九年度他字第一八五一號偵查卷宗第四一頁）。是縱被告同時經營仁和
    、弘德、新陽、健深、仁華五家診所，然其所經營之醫療機構，僅屬診所性質，
    並非龐大醫療院所，其中新陽診所於八十八年五月一日開業後，生意不佳，嗣被
    告甚且因無法支付醫師薪水，於開業後未滿三個月之同年七月二十三日即告歇業
    未再經營，然被告竟於八十八年四月至十一月之短短八個月期間內，於新陽診所
    經營不善，無法支付醫師薪水而告歇業情形下，復頂讓經營健深診所，於以仁和
    等四家診所名義訂藥後，因僅以遠期支票支付部分貨款，且已超過裕利公司供藥
    與每家診所十二萬元信用債權額度，裕利公司不願繼續出售藥品與被告，又逕以
    是時尚在洽談頂讓中之仁華診所名義，向裕利公司訂購取得藥品，先後共計向生
    達公司訂購取得價值計達十二萬四千五百元、三十七萬三千三百六十六元之藥品
    ，向裕利公司訂購計達一百十萬八千一百九十四元之藥品，向吉興公司訂購計達
    二十一萬八千一百元藥品，合計訂購取得價值一百八十二萬四千一百六十元之藥
    品，而其用以支付部分貨款之支票到期則均未獲兌現，佐以其既自稱辛○○向裕
    利公司訂藥，於支付裕利公司貨款支票上，卻又另偽以劉昭明名義背書各情，顯
    見其根本無意經營診所並就貨款負責，僅係以僱用不知情之醫師於診所看診為幌
    ，使藥商派遣業務員至診所與被告接觸時，因見有醫師駐診，誤信其經營診所需
    用藥品，因之陷於錯誤隨即僅依電話訂貨即郵寄交付藥品，被告顯有施用詐術，
    使人陷於錯誤交付藥品無疑。
(九)、再新陽診所於八十八年七月二十三日即告歇業，有前揭臺北縣政府衛生局八十九
    年八月二十九日八九北衛醫字第五六一九四號函所附新陽診所歇業資料在卷為憑
    ，惟被告於新陽診所歇業後之八十八年十月二十九日、同年十一月一日，竟猶尚
    以新陽診所名義，向生達公司訂購取得價值三千元、三千六百元、十一萬元、一
    萬二千五百元、四萬元之藥品，有生達公司於偵查中所提出出貨至新陽診所之出
    貨單五紙附卷（見臺灣板橋方法院檢察署八十九年度偵字第五０五四號偵查卷宗
    第十六、十七、十九、二十頁），益徵被告係以經營新陽診所為幌，向生達公司
    訂購取得藥品，具不法所有之意圖甚明。被告徒以向生達、裕利、吉興公司取得
    藥品後，係生達公司不同意伊先支付部分現金，而伊手上因健保款尚未支付診所
    ，伊無現金，生達公司報警，伊通緝中只好逃匿，未能繼續經營各診所，所以才
    無法支付藥商藥款，並無詐欺故意云云置辯，顯係卸責之詞，並不足採。
(十)、至證人乙○○於本院調查中雖證稱：被告曾託渠拿十幾萬元給裕利公司換票，但
    裕利公司不同意，渠就將錢拿回去等語（見本院九十年十月二十五日訊問筆錄）
    ，然此情已為告訴人裕利公司代理人丁○○所否認，則證人乙○○前揭證詞，是
    否屬實，尚堪存疑。況被告向裕利公司前後共計訂貨取得一百十萬八千一百九十
    四元之藥品，而除其在用以支付部分貨款之如附表一編號九、十所示二紙支票背
    面，竟猶偽以劉昭明名義背書，顯見其無意就貨款負責，具不法所有之意圖至明
    ，已如前述外，其縱有意償還部分款項，亦僅屬事後態度之問題，仍難卸其詐欺
    之責，自無從執乙○○前揭證言而對被告做何有利認定，綜上所述，本件事證明
    確，被告犯行足以認定。
二、核被告庚○○如事實欄一(一)所載持變造辛○○身分證向陳清裕行使，足以生損害
    於辛○○及戶政機關對身分證核發管理之正確性，嗣偽以辛○○名義與陳清裕訂
    立契約，佯稱經營仁和診所期間，無論診所經營優劣與否，願以每十萬元，於每
    月一日，發放六千五百元紅利與陳清裕，及在契約書上簽寫辛○○簽名一枚，偽
    造完成契約書後持交陳清裕行使之，亦足以生損害於辛○○、陳清裕，並使陳清
    裕不疑有詐，先後支付四十萬元、二十萬元與被告，被告因之詐得六十萬元之所
    為，係犯刑法第二百十六條、第二百十二條之行使變造特種文書身分證罪、第二
    百十六條、第二百十條之行使偽造私文書罪、第三百三十九條第一項之詐欺取財
    罪。其如事實欄一(二)所載偽造如附表二所示辛○○名義之本票二紙後，持交陳清
    裕而行使之行為，係犯同法第二百零一條第一項之偽造有價證券罪。其如事實欄
    一(三)所載偽造如附表一編號二至七所示劉昭民、辛○○名義之郵政國內匯款執據
    六紙，並持交郵政人員行使，足以生損害於劉昭民、辛○○及郵政機關對郵政匯
    款管理之正確性之所為，係犯同法第二百十六條、第二百十條之行使偽造私文書
    罪。其如事實欄一(四)所載假冒辛○○名義，在房屋租賃契約書上偽造辛○○簽名
    ，而偽造完成辛○○名義之房屋租賃契約書後，持交癸○○、子○○○行使，足
    以生損害於辛○○、癸○○、子○○○之所為，係犯同法第二百十六條、第二百
    十條之行使偽造私文書罪。其如事實欄一(五)所載向生達公司業務員出示變造之辛○○身分證影本，為經營診所需用藥品，使生達公司不疑有詐因之陷於錯誤，依
    約交付藥品之部分，係犯刑法第二百十六條、第二百十二條之行使變造特種文書
    身分證罪、第三百三十九條第一項之詐欺取財罪。其如事實欄一(六)所載向裕利公
    司訛購藥品，並在如附表一編號九、十所示二紙支票背面，偽造劉昭明簽名各一
    枚之背書後，持之交付裕利公司，足以生損害於劉昭明、裕利公司，因之詐得價
    值計達一百十萬八千一百九十四元藥品之所為，係犯同法第二百十六條、第二百
    十條之行使偽造私文書罪、第三百三十九條第一項之詐欺取財罪。其如事實欄一
    (七)所載向吉興公司詐得價值計達二十一萬八千一百元藥品之所為，係犯同法第三
    百三十九條第一項之詐欺取財罪。被告在附表一編號一之契約上偽造辛○○署名
    ，附表一編號二至七所示郵政國內匯款執據上偽造辛○○、劉昭民署名，附表一
    編號八所示房屋租賃契約書上偽造辛○○署名，附表一編號九、十所示支票上偽
    造劉昭明署名，附表二所示二紙本票上偽造辛○○署名，而偽造完成各該契約、
    匯款執據、租賃契約、支票背書私文書、有價證券後，持之行使，偽造署押係屬
    偽造私文書、偽造有價證券之部分行為，不另論罪。偽造各該私文書後提出行使
    ，偽造私文書之低度行為，為行使之高度行為所吸收，不另論罪。至其偽造有價
    證券後提出行使，行使之低度行為，應為偽造之高度行為所吸收，亦不另論罪。
    又其先後二次行使變造身分證、二次偽造有價證券、數次行使偽造私文書、數次
    詐欺取財行為，均時間緊接，所犯構成要件相同，顯各係基於概括犯意反覆為之
    ，為連續犯，應各依刑法第五十六條之規定，以一罪論，並加重其刑。至其上開
    所犯行使變造特種文書身分證罪、行使偽造私文書罪、偽造有價證券罪、詐欺取
    財罪，四罪間，有方法、結果之牽連關係，為牽連犯，應依刑法第五十五條之規
    定，從一重之偽造有價證券罪處斷。爰審酌被告有如事實欄所述之前科及刑之執
    行情形，有臺灣高等法院被告全國前案紀錄表在卷可稽，顯見其素行不佳，猶仍
    再為本件犯行，未知悔改，及其犯罪之動機、目的、手段、所生危害、及犯罪後
    之態度等一切情狀，量處如主文所示之刑，以示懲儆。
三、又變造辛○○身分證上庚○○相片一幀，為被告所有，供本件犯罪所用之物，經
    被告供陳在卷，且無證據證明業已滅失，應依刑法第三十八條第一項第二款沒收
    。如附表一所示文書上偽造之「辛○○」、「劉昭民」、「劉昭明」署押，應依
    刑法第二百十九條規定，宣告沒收。又如附表二所示偽造之本票二紙，應依刑法
    第二百零五條規定，宣告沒收。
四、至被告如事實欄一(一)所述偽造如附表一編號一辛○○名義之契約、如事實欄一(三)
    所述偽造如附表一編號二至七劉昭民、辛○○名義之郵政國內匯款執據六紙，並
    持交郵政人員行使，如事實欄一(四)所述偽造如附表一編號八辛○○名義之房屋租
    賃契約書後，持交癸○○行使，如事實欄一(六)所述向裕利公司詐得藥品，及為取
    信裕利公司在如附表一編號九、十所示發票人為丙○○、票面金額分為十七萬三
    千元、八萬三千九百六十七元之二紙支票背面，偽造劉昭明簽名各一枚之背書後
    ，持之交付裕利公司，如事實欄一(七)所述向吉興公司詐得藥品部分之事實，雖均
    未據起訴，然與前揭起訴經本院認定有罪之行使變造特種文書身分證罪、詐欺取
    財罪部分，具有牽連犯、連續犯之裁判上一罪關係，且業據臺灣板橋地方法院檢
    察署以九十年度偵字第三五四九、三五五０號，臺灣基隆地方法院檢察署以九十
    年度偵字第三五八三號，移送本院併案審理，本院自得一併審理，附此敘明。
五、又被告於八十八年一月一日與陳清裕訂立如附表一編號一所示契約中，明定被告
    經營仁和診所期間，無論診所經營優劣與否，願依照現在陳清裕投資的四十萬元
    金額，以每十萬元，於每月一日，發放六千五百元紅利與陳清裕，並同意陳清裕
    住於診所內，有前揭陳清裕提出之契約書附卷，雖投資契約以投資人分擔盈虧為
    原則，然亦非須以分擔盈虧為「投資」契約之要素，本於民事契約自由原則，當
    事人仍得以條款排除，被告與陳清裕所訂立之契約既明確界定陳清裕係因「投資
    」而交付金錢，被告並須支付「紅利」，陳清裕因之交付金錢與被告，並因關心
    診所經營狀況，搬入診所居住，均足徵被告與陳清裕二人間應屬投資契約關係，
    公訴意旨認被告與陳清裕間係屬借款關係，容有誤會。
六、另被告係於八十三年七月十九日與其弟辛○○至銀行申請支票帳戶後至同年七月
    底前之某日，在臺北市○○○路○段十七之三三號住處，將辛○○申請支票存戶
    所留存之身分證影本，以換貼自己相片於辛○○身分證影本上之方式，變造辛○○身分證一枚，業如前述，公訴意旨認被告係於八十八年間某日，變造前揭辛○○身分證，亦容有誤會。
七、又陳清裕於八十八年十二月二十七日，向臺灣新竹地方法院檢察署提起本件告訴
    ，因誤投臺灣新竹地方法院收執，經臺灣新竹地方法院於八十八年十二月三十一
    日轉送臺灣新竹地方法院檢察署收受，有陳清裕偵查中所提刑事告訴狀上臺灣新
    竹地方法院、臺灣新竹地方法院檢察署收文章戳附卷可憑（見臺灣新竹地方法院
    檢察署八十九年度偵字第二五六號卷宗第一頁），裕利公司於八十八年十一月十
    七日，向臺灣臺北地方法院檢察署提出本件告訴，有裕利公司偵查中所提出刑事
    告訴狀上臺灣臺北地方法院檢察署收文章戳附卷可佐（見臺灣臺北地方法院檢察
    署八十八年度他字第二七四０號卷宗第一頁），吉興公司於八十九年六月十五日
    ，向臺灣臺北地方法院檢察署提起本件告訴，有吉興公司偵查中所提刑事告訴狀
    上臺灣臺北地方法院檢察署收文章戳在卷為憑（見臺灣臺北地方法院檢察署八十
    九年度他字第二三八一號卷宗第一頁），是被告於八十三年七月十九日與其弟辛○○至銀行申請支票帳戶後至同年七月底前之某日，所為變造身分證犯行之追訴
    權時效，業已於八十八年七月底罹於時效消滅，惟因公訴意旨認被告此部分犯行
    ，與前揭起訴經本院認定有罪之部分，具有實質上一罪之吸收關係，就此部分爰
    不另為免訴判決之諭知，併此敘明。
八、臺灣臺北地方法院檢察署九十一年度偵字第一三七二四、九十一年度偵緝字第五
    七０號移送併辦意旨略以：被告庚○○明知莊郁萍（即佑仁藥局之名義上負責人
    ）僅同意其於有關佑仁藥局與廠商間之交易，始得使用莊郁萍請領之臺北銀行、
    華南商業銀行、中國國際商業銀行之支票，詎竟基於意圖為自己不法所有及供行
    使之用之概括犯意，自八十四年八月八日起，至八十六年七月十五日止，連續偽
    造莊郁萍名義之支票共計二百三十九紙，持供其私人詐款之用，嗣前開支票屆期
    退票，經莊郁萍四處查詢始知上情。復意圖為自己不法之所有，自八十五年二月
    間起，向侃榮實業有限公司（下稱侃榮公司）佯稱欲購買塑膠袋供其經營之佑仁
    藥局使用，致侃榮公司陷於錯誤而交付價值二十餘萬元之塑膠袋與庚○○，惟庚○○除交付訂金五萬元外，其以乙○○（業經檢察官為不起訴處分）之支票支付
    之餘款則均未兌現。另於八十五年八月十五日，庚○○復承前開不法犯意，冒用
    其弟辛○○名義，偽造彰化商業銀行北三重埔分行為付款人，發票人為辛○○，
    面額六十三萬元之支票一紙，並持向吳玉綸詐借款項，嗣復以在台北市○○街開
    設藥局為由，連續向吳玉綸詐借款項共計一千三百餘萬元得逞後，即逃逸無蹤，
    因認被告涉犯刑法第三百三十九條第一項之詐欺取財罪嫌、第二百零一條第一項
    之偽造有價證券罪嫌，且與前開起訴之偽造有價證券、詐欺取財罪嫌部分，具有
    連續犯之裁判上一罪，請求本院併案審理等語。惟按連續犯之所謂出於概括犯意
    ，必須其多次犯罪行為自始均在一個預定犯罪計劃以內，出於主觀上始終同一犯
    意之進行，若中途另有新犯意發生，縱所犯為同一罪名，究非連續其初發的意思
    ，即不能成立連續犯（最高法院七十年度臺上字第六二九六號判例意旨參照）。
    訊據被告庚○○於本院調查中固坦認於八十五年間曾僱用莊郁萍經營佑仁藥局，
    並向莊郁萍、吳玉綸借款，及向侃榮公司訂購塑膠袋，惟否認有何詐欺取財、偽
    造有價證券犯行，辯稱：伊大部份都有還錢，侃榮公司部分是因侃榮公司叫人抓
    伊，伊才跑掉尾款沒有付，這都是八十五年的事等語（見本院九十二年四月九日
    審判筆錄），則併辦部分與本件論罪科刑之事實，相距已有三年之久，難認二者
    間，係自始均在一個預定之詐欺取財、偽造有價證券犯行犯罪計劃以內，出於主
    觀上始終同一犯意所為，是揆諸前開說明，併辦意旨所載被告涉有詐欺取財、偽
    造有價證券罪嫌，與前揭檢察官起訴，經本院認定有罪之詐欺取財、偽造有價證
    券部分，並不具有連續犯之裁判上一罪關係甚明。從而，併辦意旨所指部分既未
    據起訴，且非起訴效力所及，本院自無從併予審理，此部份應退由檢察官，另為
    適法處理，附此敘明。
據上論斷，應依刑事訴訟法第二百九十九條第一項前段、刑法第五十六條、第二百十
六條、第二百十二條、第二百十條、第三百三十九條第一項、第二百零一條第一項、
第五十五條、第三十八條第一項第二款、第二百零五條、第二百十九條，判決如主文
。
本案經檢察官吳宗光到庭執行職務。
中      華      民      國    九十二    年      四      月    二十五    日
                                  臺灣板橋地方法院刑事第四庭
                                      審判長法  官  許仕楓
                                            法  官  談  虎
                                            法  官  陳明偉
右正本證明與原本無異。
如不服本判決，應於判決送達後十日內，向本院提出上訴狀。
                                            書記官  呂妍旻
中      華      民      國    九十二    年      五      月      八    日
附表一：
┌──┬──────┬──────────┬──────────────┐
│編號│名      稱  │    偽造之署押      │  備                    註  │
├──┼──────┼──────────┼──────────────┤
│ 一 │與陳清裕訂立│「辛○○」之署名一枚│臺灣新竹地方法院檢察署八十九│
│    │投資仁和診所│                    │年度偵字第二五六號偵查卷宗第│
│    │之契約書    │                    │二十之二頁                  │
├──┼──────┼──────────┼──────────────┤
│ 二 │八十八年六月│「劉昭民」之署名一枚│本院卷Ａ第三九頁背面        │
│    │四日之郵政國│，為一式二聯，經複寫│                            │
│    │內匯款執據（│後，共計偽造「劉昭民│                            │
│    │為複寫式之一│」署名二枚。        │                            │
│    │式二聯）    │                    │                            │
├──┼──────┼──────────┼──────────────┤
│ 三 │八十八年六月│同右                │本院卷Ａ第四十頁正面        │
│    │十日之郵政國│                    │                            │
│    │內匯款執據（│                    │                            │
│    │為複寫式之一│                    │                            │
│    │式二聯）    │                    │                            │
├──┼──────┼──────────┼──────────────┤
│ 四 │八十八年七月│同右                │本院卷Ａ第四十頁背面        │
│    │二十日之郵政│                    │                            │
│    │國內匯款執據│                    │                            │
│    │（為複寫式之│                    │                            │
│    │一式二聯）  │                    │                            │
├──┼──────┼──────────┼──────────────┤
│ 五 │八十八年七月│同右                │本院卷Ａ第四十一頁正面      │
│    │二十六日之郵│                    │                            │
│    │政國內匯款執│                    │                            │
│    │據（為複寫式│                    │                            │
│  │之一式二聯）│                    │                            │
│    │            │                    │                            │
├──┼──────┼──────────┼──────────────┤
│ 六 │八十八年九月│同右                │本院卷Ａ第四十二頁          │
│    │十六日之郵政│                    │                            │
│    │國內匯款執據│                    │                            │
│    │（為複寫式之│                    │                            │
│    │一式二聯）  │                    │                            │
├──┼──────┼──────────┼──────────────┤
│ 七 │八十八年十一│「辛○○」之署名一枚│本院卷Ａ第四十三頁          │
│    │月二日之國內│，為一式二聯，經複寫│                            │
│    │匯款執據（為│後，共計偽造「辛○○│                            │
│    │複寫式之一式│」署名二枚。        │                            │
│    │二聯）      │  │                            │
├──┼──────┼──────────┼──────────────┤
│ 八 │與癸○○、蘇│「劉昭民」之署名一枚│臺灣板橋地方法院檢察署八十九│
│    │林素蘭訂立之│                    │年度他字第一八五一號偵查卷宗│
│    │房屋租賃契約│                    │第十九頁                    │
│    │書          │                    │                            │
├──┼──────┼──────────┼──────────────┤
│ 九 │發票人為卓國│「劉昭明」署名一枚  │臺灣臺北地方法院檢察署八十八│
│    │龍、支票號碼│                    │年度他字第二七四０號偵查卷宗│
│    │ＡＡ三三一三│                    │第三十七頁                  │
│    │三九五號、面│                    │                            │
│    │額十七萬三千│                    │                            │
│    │元、發票日八│                    │                            │
│    │十八年九月三│                    │                            │
│    │十日之支票背│                    │                            │
│    │面          │                    │                            │
├──┼──────┼──────────┼──────────────┤
│ 十 │發票人為卓國│「劉昭明」署名一枚  │同右偵查卷第三十八頁        │
│    │龍、支票號碼│                    │                            │
│    │ＡＡ三三一三│                    │                            │
│    │三九六號、面│                    │                            │
│    │額八萬三千九│                    │                            │
│    │百六十七元、│                    │                            │
│    │發票日八十八│                    │                            │
│    │年十月三十一│                    │                            │
│    │日之支票背面│                    │                            │
│    │            │                    │                            │
└──┴──────┴──────────┴──────────────┘
附表二：
┌──┬───┬─────┬───┬───┬──────┬───────┐
│編號│發票人│  發票日  │到期日│ 金額 │  本票號碼  │  備      註  │
├──┼───┼─────┼───┼───┼──────┼───────┤
│ 一 │辛○○│八十八年一│八十八│二十五│一七一七五七│含發票人欄內偽│
│    │      │月六日    │年二月│萬元  │            │造之「辛○○」│
│    │      │          │六日  │      │            │署名一枚      │
├──┼───┼─────┼───┼───┼──────┼───────┤
│ 二 │      │八十八年一│八十八│二十萬│一七一七六五│含發票人欄內偽│
│    │辛○○│月三十日  │年三月│元    │            │偽造之「辛○○│
│    │      │          │三十一│      │            │」署名一枚    │
│    │      │          │日    │      │            │              │
└──┴───┴─────┴───┴───┴──────┴───────┘


司法院資訊處製作；財團法人民間司法改革基金會備份。
